【裁判字號】    95,建上,32
【裁判日期】    970916
【裁判案由】    給付工程款
【裁判全文】
臺灣高等法院民事判決           95年度建上字第32號
上  訴  人  新億營造有限公司
法定代理人  丁○○
訴訟代理人  甲○○
            陳志誠律師
被 上訴 人  協固國際股份有限公司
法定代理人  戊○○
訴訟代理人  乙○○
            方鳴濤律師
            枋啟民律師
            賴瑩真律師
上列當事人間給付工程款事件，上訴人對於中華民國95年2月6日
臺灣臺北地方法院94年度建字第121號第一審判決提起上訴，經
本院於97年8月26日言詞辯論終結，判決如下：
    主      文
原判決關於命上訴人給付之金額超過新台幣玖佰陸拾捌萬柒仟捌
佰陸拾柒元本息之訴部分及該部分假執行之宣告，暨命上訴人負
擔訴訟費用 (除確定部分外)之裁判均廢棄。
上開廢棄部分，被上訴人在第一審之訴及假執行之聲請均駁回。
其餘上訴駁回。
第一、二審訴訟費用關於本訴上訴部分，由被上訴人負擔百分之
七，餘由上訴人負擔；關於反訴上訴部分，由上訴人負擔。
    事實及理由
一、本件上訴人聲明求為判決：(一)原判決關於1.命上訴人給付新
    台幣 (下同)1,043 萬1,009元本息之訴部分及該部分假執行
    之宣告；2.駁回上訴人後開第(三)項之反訴部分及該部分假執
    行之聲請，暨命上訴人負擔訴訟費用 (除確定部分外)之裁
    判均廢棄。(二)上開1.廢棄部分，被上訴人在第一審之訴及假
    執行之聲請均駁回。(三)被上訴人應給付上訴人500萬元及自
    反訴狀繕本送達之翌日起，至清償日止，按年息5%計算之利
    息。(四)第(三)項之請求，願供擔保請准宣告假執行。
    被上訴人聲明求為判決：(一)上訴駁回。(二)如受不利判決，願
    預供擔保請准宣告免為假執行。
二、被上訴人起訴主張：兩造於民國（下同）90年3月8日簽立「
    九二一震災復建岳崗營區自動倉儲設備修繕工程合約書」 (
    下稱系爭工程合約書)，由上訴人將其所承包聯勤總部營產
    工程署 (下稱業主，已於93年1月1日變更名稱為國防部軍備
    局工程營產中心─見原審卷二252頁)之「九二一震災復建岳
    崗營區統包工程」 (下稱統包工程)之其中自動化倉庫設備
    修繕工程（下簡稱系爭工程）發包予伊承攬，約定工程總價
    為1億500萬元，伊已依約完工，並經業主於91年12月12日驗
    收完畢，而上訴人僅給付伊9,033萬5,072元 (含第1期至第
    13期工程款計5,852萬2,334元、營業稅金309萬5,238元、暫
    支款600萬元、預付款1,500萬元、啟台企業有限公司工程款
    771萬7,500元)，扣除伊應負擔45萬3,919元之費用 (含保險
    費42萬9,513元、工地清潔費1萬8,710元、臨時水電費5,696
    元)後，上訴人尚應給付伊1,421萬1,009元 (含尾款896萬
    1,009元及保留款525萬元)等情，爰依據系爭工程合約書之
    約定，求為命上訴人給付1,421萬1,009元及自起訴狀繕本送
    達之翌日即94年4月7日 (見原審卷一6頁)起，至清償日止，
    按年息5%計算利息之判決 (原審判命上訴人給付1,043萬
    1,009元本息；而駁回上訴人其餘之請求。上訴人就其敗訴
    部分聲明不服，提起上訴；被上訴人就其敗訴部分並未聲明
    不服而告確定。又被上訴人另請求上訴人返還被上訴人所簽
    交之面額1,500萬元本票1紙部分，經原審判決上訴人敗訴，
    未據上訴人聲明不服，已告確定)。
    上訴人則以：被上訴人並未依約施作系爭工程之其中如附表
    編號一所示203、207、605、606庫房 (下稱系爭203、207、
    605、606庫房)庫位區之消防照明設備工程、編號二所示電
    子標籤系統之其中LED動畫顯示幕工程 (下稱LED顯示幕工程
    ) ，致伊另行發包委外施作，受有分別支出704萬2,584元及
    81 萬9,525元之損害，自得請求被上訴人賠償；又經比對估
    價單及計價單所列明細，發現被上訴人並未施作如附表編號
    三所示試車工程款119萬4,757元之工項，及溢領如附表編號
    四所示各庫房工程款2,232萬5,153元，是伊亦得請求被上訴
    人返還上開款項計3,138萬2,019元，爰主張以上開款項與被
    上訴人所得請求伊給付之工程款抵銷 (上訴人在原審另主張
    以廣運機械工程股份有限公司之維修費用378萬元，與被上
    訴人所得請求之工程款抵銷，業經原審准予抵銷，且未據被
    上訴人聲明不服，已告確定)，經抵銷後，伊已毋庸再給付
    被上訴人任何工程款等語，資為抗辯 (關於保留款金額應為
    525 萬元部分，上訴人提起上訴後，已不再爭執─見本院卷
    一44 至55頁；本院卷二145至161頁)。並提起反訴主張：伊
    在本訴主張抵銷後，尚存債權餘額2,095萬1,010元，自得請
    求被上訴人如數給付；又被上訴人並未依約於91年7月31日
    以前完工及於91年8月31日以前驗收完畢，倘以業主驗收完
    畢之91年12月13日計算，已遲延103日，依系爭工程合約書
    第18條之約定，應按每遲延1日給付工程總價1/1000計算違
    約金，故被上訴人另應給付伊違約金1,081萬5,000元等情，
    爰依據系爭工程合約書之約定，求為命被上訴人先為一部給
    付上訴人500萬元及自反訴狀繕本送達之翌日起，至清償日
    止，按年息5%計算利息之判決。
    被上訴人就反訴部分則以：依系爭工程合約書第2條之約定
    ，伊所施作之消防照明設備工程，僅限於系爭203、207、
    605、606庫房庫位區「行架內」之消防照明設備工程，並不
    包括上開庫房建築物本身之消防照明設備；又依伊所提出之
    估價單所示，伊所承攬者乃係裝設於行架內之小型數字顯示
    器，即所謂電子標籤，而非LED顯示幕；又系爭工程既已驗
    收完畢，伊自無可能有未施作試車工項之情事；又系爭工程
    合約係採總價一式承攬方式，故伊只要在系爭工程合約總價
    內請求工程款，即無溢領工程款可言；又上訴人因無專業能
    力依系爭工程合約書第16條之約定，就系爭工程予以初步驗
    收，乃報請業主於特定期日將統包工程一併驗收，故業主之
    驗收日期並不等同於系爭工程之完工日期；又業主與上訴人
    間就統包工程所約定之完工期限，已由91年8月31日合意展
    延至同年12月14日，且其展延原因乃係因規劃設計階段使用
    單位簽證延誤及施工階段辦理變更設計停工所致，與系爭工
    程之施工無涉，依系爭工程合約書及伊所簽具之切結書 (下
    稱系爭切結書)約定，系爭工程之完工驗收日期亦應同步展
    延至91年12月14日；又業主就系爭工程為驗收時，並未為遲
    延完工之記載，是上訴人應就伊有遲延完工之事實負舉證責
    任等語，資為抗辯。
三、經查上訴人與業主間於90年1月31日就統包工程簽訂「聯勤
    總部營產工程署工程採購契約」 (下稱系爭採購契約)後，
    兩造即於90年3月8日簽訂系爭工程合約書，約定系爭工程合
    約採總價一式承攬制，總價為1億500萬元，完工期限為91
    年7月31日以前；系爭採購契約所約定之完工期限，因規劃
    設計階段使用單位簽證延誤及施工階段辦理變更設計停工原
    因，由91年8月31日合意展延至同年12月14日，且統包工程
    之硬體及軟體部分，先後於91年12月12日及92年3月15日經
    業主驗收通過；上訴人已給付被上訴人9,033萬5,072元之事
    實，為兩造所不爭執，並有採購契約、系爭工程合約書、業
    主驗收紀錄、轉帳傳票、借據、第1期至第13期工程款計價
    單、計價單清冊、業主94年6月21日及94年7月21日函文暨附
    件工程圖說、驗收紀錄、竣工報告表及工程完工驗收單可稽
    (見台灣士林地方法院94年度建字第2號卷14至40、48至50
    頁；原審卷一69至103、207、250至263頁；原審卷二11至
    245、251至291、343頁；本院卷一98頁)，自堪信為真實。
四、被上訴人主張系爭工程業已完工並驗收通過，上訴人依約應
    給付伊工程款尾款及保留款共1,421萬1,009元等語；而上訴
    人則以前揭情詞置辯。經查：
(一)、本訴部分：
    按承攬人之報酬應於工作交付時給付之，無須交付者，應於
    工作完成時給付之，民法第505條第1項定有明文。本件系爭
    工程為統包工程之一部分，而統包工程業經業主予以驗收通
    過，既為兩造所不爭執，已如上述，應認系爭工程當然亦已
    完成。從而，被上訴人自得依據兩造間所定系爭工程合約書
    第4條第2項第2款之約定，請求上訴人給付工程款尾款及各
    期工程款5%之保留款。又系爭工程合約總價為1億500萬元，
    上訴人已給付被上訴人9,033萬5,072元，扣除被上訴人自認
    應由其負擔之費用45萬3,919元 (含保險費42萬9,513 元、
    工地清潔費1萬8,710元、臨時水電費5,696元─見原審卷四
    118頁)，以及原審判決確定應由被上訴人負擔之廣運機械工
    程股份有限公司之維修費用378萬元後，被上訴人所得請求
    上訴人給付之工程款應為1,043萬1,009元 (其計算式為：1
    億500萬元－9,033萬5,072元－45萬3,919元－378萬元＝
    1,043萬1,009元)
(二)、抵銷部分：
    按二人互負債務，而其給付種類相同，並均屆清償期者，各
    得以其債務，與他方之債務，互為抵銷，民法第334條第1項
    前段固定有明文。惟上訴人主張以如附表編號一至編號四所
    示金額，與被上訴人之上開工程款債權抵銷，是否有據？茲
    分述如下：
  1.關於如附表編號一所示系爭203、207、605、606庫房庫位區
    之消防照明設備支出704萬2,584元部分：
  系爭工程合約書第2條第2款、第3款及第5款所約定之系爭工
    程範圍，為系爭203、207、605、606庫房庫位區「行架內」
    之消防、照明設備 (見上開建字卷14頁)，上訴人復自認所
    謂庫位區，包括辦公區及行架區 (見本院卷二72頁)，再經
    參酌系爭203、207、605、606庫房平面圖所示，並非所有庫
    位區內均設有行架 (見原審卷三36至40、244、245頁)，且
    證人即被上訴人公司之總經理黃達聰在原審亦證稱：「當初
    簽約的時候，因為庫房很大，而且營造跟水電消防並不是我
    們負責，但是庫房行架內部分是我們施作，.... 所以我們
    在契約書內有明文規定假設行架內需要消防設施等費用由我
    們負責」、「行架內的消防設備規劃設計施工者都包含在契
    約內、但行架外不包括」 (見原審卷二94頁、95頁背面)，
    ，足見上開約定所指之工程範圍，僅限於系爭203、207、
    605、606庫房庫位區之「行架內」，而非庫位區全部。
  又依系爭工程合約書第2條第8款約定：「以上設備明細詳附
    件『復建岳崗營區自動倉儲設備工程估價單』」，及系爭工
    程合約書後附之估價單 (下稱系爭估價單)，僅就202、203
    庫房部分，載有消防設備之估價，分別為274萬5,805元及74
    萬3,142元 (見上開建字卷14、23頁背面、26頁)，至207、
    605、606 庫房部分，則全無消防設備之估價 (見上開建字
    卷29至35頁)，衡諸常情，倘兩造間就系爭207、605、606庫
    房庫位區全部之消防照明設備工程，曾達成由被上訴人施作
    之合意，自應一併載明於系爭估價單上，方屬合理。況再經
    參酌上訴人既抗辯伊就系爭207、605、606等3間庫房之消防
    照明設備，另行發包予泉頂企業有限公司 (下稱泉頂公司)
    及亞太數據股份有限公司 (下稱亞太數據公司)施作之金額
    高達467萬1,558元 (見原審卷一24頁；本院卷二72頁背面)
    ，則本諸系爭工程合約係採總價承包制之考量，被上訴人豈
    有可能自行吸收上開高額費用，而未併予估價。是被上訴人
    所為伊於報價前發現除202、203庫房外，其餘庫房因未達內
    政部所訂頒「各類場所消防安全設備設置標準」之標準，毋
    須設置消防照明設備，故未併予報價之主張，即屬可取。
  另依上訴人與業主間所簽訂之統包合約規劃需求說明書暨其
    附件圖說所示，上訴人之承攬範圍，固包括系爭203、207、
    605、606庫房庫位區之照明消防設備 (見原審卷三244至273
    頁)，惟依債之相對性原則，上開約定並不能拘束非締約當
    事人之被上訴人。況查，上開圖說之右下角均明白標註其繪
    圖日期為90年4月30日或同年6月8日，均後於系爭工程合約
    書之簽訂日期90年3月8日，經核與證人即上訴人公司之經理
    梁正行在原審所證稱：「當初與原告 (指被上訴人)簽訂這
    份契約的時候，並沒有與業主間的附件圖說存在，當初與原
    告簽訂合約時，只有業主提出的基本需求」 (見原審卷二
    296頁背面)，及證人即業主之聘任工程員丙○○在本院所證
    稱：「這些圖說都是由得標單位根據我們所提供之需求說明
    書所設計，經由我們審查核章之後再行訂約」、「 (繪圖日
    期)是指得標廠商完成圖說的日期」 (見本院卷一267頁背面
    、268頁)相符，足見兩造於簽訂系爭工程合約書時，上開圖
    說尚付諸闕如，尤難認定兩造間曾達成由被上訴人按上開圖
    說施工之合意。
  系爭工程合約第2條第9款雖載有：「以上工程項目並應符合
    甲方 (指上訴人)業主功能性驗收要求，符合該要求所增項
    目及費用，由乙方 (指被上訴人)負擔」之約定 (見上開建
    字卷14頁)，惟本諸契約係以當事人對於必要之點意思一致
    始足成立之本旨 (民法第153條規定參照)，上開約定所謂業
    主之功能性驗收要求，仍不得恣意跳脫兩造間就系爭工程合
    約所約定之施作範圍，否則，以上訴人與業主間所約定之上
    開施工圖說，在系爭工程合約書簽訂時尚未完成之情況以觀
    ，系爭工程合約之履約範圍，豈非繫於不確定之狀態，顯不
    合理。是上訴人執上開約定為據，所為被上訴人仍負有施作
    系爭203、207、605、606庫房庫位區「行架外」之消防照明
    設備義務之抗辯，自不足取。
  惟依兩造所各自提出之系爭工程第1期至第13期計價單所示
    (見原審卷一250至263頁；原審卷二11至245頁)，被上訴人
    就消防設備工項所請領之工程款，僅有202庫房部分，並不
    包括203庫房 (見原審卷二228至230、234頁)，是上訴人所
    為被上訴人並未依約施作203庫房庫位區行架內之消防照明
    設備工項之抗辯，應屬可取。又系爭工程業已完工驗收，已
    如上述，足認203庫房庫位區行架內之消防照明設備工項，
    亦已驗收完成，經參酌上訴人曾將系爭203、207、605、606
    庫房所需之消防照明設備，發包予泉頂公司及亞太數據公司
    施作 (見本院卷二80至106頁)，則上訴人所為203庫房庫位
    區行架內之消防照明設備，亦係由伊一併委外施作之抗辯，
    亦屬可取。復以兩造曾就系爭工程合約書第2條所約定工程
    範圍之爭議，於90年12月19日開會協商，並作成保留爭議款
    項600萬元之結論 (見原審卷一171、172頁)，可見被上訴人
    應已同意上訴人委外施作消防照明設備之範圍，如有其依約
    應負責之部分，被上訴人同意上訴人自系爭工程款總價中扣
    除該部分之金額。依系爭估價單所示，被上訴人所應施作之
    203庫房消防設備工項之金額為74萬3,142元 (見上開建字卷
    26頁)，從而，應認上訴人所為扣款之抗辯，於74萬3,142
    元之範圍內，尚屬可取。至上訴人發包予泉頂公司及亞太數
    據公司施作之消防照明設備金額固高達704萬2,584元，有上
    開2家公司所出具之付款比例表、請款申請書及報價單可證
    ( 見本院卷二80至106頁)，惟經核上開單據均僅概括記載該
    二家公司就系爭203、207、605、606庫房全部所施作之消防
    照明設備價格，無從區辨各該庫房庫位區「行架內」之消防
    照明設備價格，自難據為扣款金額之認定依據。
  依上所述，上訴人既不能證明被上訴人依約負有施作系爭
    203、207、605、606庫房庫位區全部消防照明設備之義務，
    則其為履行系爭採購契約之約定，將系爭203、207、605、
    606庫房庫位區全部之消防照明設備工項，另行發包所支出
    之工程款704萬2,584元，除被上訴人所應負責施工之203庫
    房庫位區行架內消防照明設備工項部分，可得向被上訴人主
    張扣款74萬3,142元外，其餘629萬9,442元 (其計算式為：
    704 萬2,584元－74萬3,142元＝629萬9,442元)部分，即與
    被上訴人無涉，自不得以之與被上訴人對伊之工程款債權主
    張抵銷。是經扣款後，被上訴人所得請求上訴人給付之工程
    款應為968萬7,867元 (其計算式為：1,043萬1,009元－74萬
    3,142元＝968萬7,867元)。
  2.關於如附表編號二所示LED顯示幕工程款81萬9,525元部分：
  依系爭估價單之其中關於203庫房部分，僅記載：「電子標
    籤1式，單價136萬385元」 (見上開建字卷27頁)，而依一般
    經驗認知，所謂電子標籤，係指小型之數字顯示器，至多僅
    能顯示1至6位數字；至LED顯示幕，則屬由LED燈泡集合而成
    之電腦顯示面板，可顯示文字訊息及動畫，得依場地需求而
    製成尺寸大小不同之規格，是無論在外形上或功能上，二者
    明顯不同，有被上訴人所提出之產品型錄及簡介可稽 (見原
    審卷四157至160頁)。是系爭估價單所為之上開記載，顯難
    推認係涵括LED顯示幕在內。又依被上訴人所提出，業經業
    主核准之「新億營造有限公司921震災復建岳崗營區電腦資
    訊專案管理規劃書」所示，其中僅有關於「電子標簽撿貨系
    統」之介紹，全無關於LED顯示幕之記載 (見本院卷一162
    、208、209頁)，益證兩造間所簽訂之系爭工程合約，並無
    由被上訴人施作LED顯示幕之約定。
  雖上訴人抗辯被上訴人對業主所提出之自動倉儲工程簡報，
    含有LED顯示幕之介紹，且業主亦從未就LED顯示幕一項辦理
    變更或追加設計，可見LED顯示幕自始即屬於系爭工程合約
    之施作範圍云云。惟查，被上訴人曾因系爭工程合約之工程
    項目與統包工程之工程項目有所差異事，於90年4月18日發
    函向上訴人表示擬予追加工程款1,558萬5,985元，其追加項
    目中即含有LED顯示幕21組 (見原審卷一159、160頁)，而上
    訴人則先後於同年4月19日及同年月24日函覆被上訴人其不
    同意追加之旨，並表示是否為新增或追加項目，應待送審後
    ，由業主及兩造三方予以協調認定 (見原審卷一164至167頁
    )，可見兩造於90年3月8日簽訂系爭工程合約書後，旋即於
    同年4月間就系爭工程合約所約定之工項發生爭執，而上訴
    人既自認上開工程簡報係由被上訴人於90年9月間所製作 (
    見原審卷四172頁)，可見被上訴人於製作上開工程簡報時，
    早對LED顯示幕之施作義務有所爭執，從而，即令上開工程
    簡報中確有關於LED顯示幕之記載 (見原審卷四220頁)，亦
    難憑以遽認系爭工程合約之內容係包含LED顯示幕之施作。
    又LED顯示幕是否屬上訴人所承包之統包工程之施作範圍，
    與LED顯示幕是否屬系爭工程合約之施作範圍，本屬二事，
    從而，縱令業主未曾就LED顯示幕之工項辦理追加變更，亦
    僅能認定LED顯示幕原係統包工程之施作範圍，尚不能據以
    推論LED顯示幕亦屬系爭工程合約之施作範圍。是上訴人所
    為上開抗辯，均不足取。
  雖上訴人另抗辯：被上訴人曾於91年7月24日向英伍實業有
    限公司 (下稱英伍公司)採購LED顯示幕31台，可見LED顯示
    幕係系爭工程合約之施作範圍云云，並提出被上訴人公司之
    採購驗收單為證 (見原審卷二346頁)。惟查，依上訴人所提
    出之其與英伍公司間所簽訂之LED顯示幕材料買賣簡式合約
    、其與承紘科技有限公司 (下稱承紘公司)間所簽訂之LED顯
    示幕線路配置工程簡式合約書、傳票及統一發票所示，上開
    LED顯示幕之買受人或定作人均為上訴人，而非被上訴人(見
    原審卷一118至122頁)，是被上訴人所為伊係代上訴人向英
    伍公司訂購LED顯示幕之主張，即非無稽。至證人即英伍公
    司之業務員莊朝欽固在本院證稱：LED顯示幕係由被上訴人
    向伊公司購買，並由伊負責與被上訴人公司接洽，上開採購
    驗收單亦為被上訴人公司傳真予伊，本來預計1個月後出貨
    ，後因聽聞被上訴人公司財務有問題，乃要求被上訴人公司
    應先付清貨款才同意出貨，後來係由上訴人公司之游先生要
    求伊公司出貨，該公司願意支付貨款，並表示被上訴人公司
    已無法支付貨款云云 (見本院卷一252、253頁)，惟經核上
    開採購收單所註明之英伍公司聯絡人係「己○○、鄭先生」
    ，並非證人莊朝欽，已難認定證人莊朝欽係上開LED顯示幕
    採購案之主要承辦人，況該證人莊朝欽復證稱該採購案係英
    伍公司之己○○經理談成之後，始交與伊與被上訴人公司洽
    談LED顯示幕之規格與數量，可見該證人莊朝欽並非自始至
    終參與該採購案之過程，從而，其對於LED顯示幕係由被上
    訴人公司所購買之認知，已難遽信為真實，更遑論其上開認
    知之依據，部分係來自上訴人公司之人員事後告知，尤難憑
    信。是證人莊朝欽所為上開證言，亦不足據為不利於被上訴
    人之認定。
  依上所述，上訴人既不能證明被上訴人依約負有施作LED顯
    示幕之義務，則其為履行其與業主間所定之系爭採購契約，
    將LED顯示幕另行發包予英伍公司及承紘公司施作，即與被
    上訴人無涉，從而，自不得向被上訴人求償上開部分之工程
    款81萬9,525元。是上訴人抗辯伊對被上訴人有此部分工程
    款債權81萬9,525元，並以之主張與被上訴人對伊之工程款
    債權抵銷，即屬無據。
  3.關於如附表編號三所示試車工程款119萬4,757元部分：
  依系爭工程合約書附件之系爭估價單所示，並無如附表編號
    三所示試車工項之記載，是上訴人以系爭工程第1期至第13
    期之計價單所列工程項目中，載有如附表編號三所示試車工
    項 (見原審卷二228、231至233頁)，而將上開試車工項恣意
    解釋係包含在系爭估價單之其中關於「202庫房自動倉儲整
    修需求」部分所載下列品項：「壹、(六)、主機重新配電及軟
    體重新撰寫」、「參、(三)主機重新配電及軟體撰寫」、「伍
    、(七)全部(一)-(七)項電氣控制新、軟體重新撰寫」、及「陸、
    (一)AR/RS維修及調整、電氣新配及軟體重新撰寫」內 (見上
    開建字卷23頁背面、24頁本院卷二151至153頁)，已難遽取
    。
  又依上訴人所提出之第1期至第13期計價單、及扣款明細表
    暨其附件所示，上訴人於每期計價時，均會就當期應扣款事
    項及金額予以註明，並佐以相關附件 (見原審卷二11至245
    頁)，綜觀上開扣款資料之記載，均未見列有關於如附表編
    號三所示試車工程款部分，且上訴人於92年3月4日發函通知
    被上訴人辦理系爭工程驗收及請領系爭工程尾款時，所檢附
    之請款資料明細表，其列載之各期請款及扣款金額，亦與上
    開計價單之記載相同 (見原審卷一199、200頁)，而上訴人
    復不能提出其他曾催告被上訴人履行如附表編號三所示試車
    工項之相關事證，可見上訴人在系爭工程施作期間，並不認
    為如附表編號三所示試車工項，係屬系爭工程合約書所約定
    之施作範圍。
  另依上訴人所提出之上開計價單所示，其所指摘被上訴人未
    施作之試車工項，亦未計價給付工程款，足見被上訴人亦無
    溢領如附表編號三所示試車工程款之情事。
  依上所述，上訴人既不能證明被上訴人依約負有施作如附表
    編號三所示試車工項之義務，或有溢領該試車工程款之情事
    ，自無從向被上訴人請求返還此部分之工程款119萬4,757元
    。是上訴人抗辯伊對被上訴人有工程款債權119萬4,757元，
    並以之主張與被上訴人對伊之工程款債權抵銷，亦屬無據。
  4.關於如附表編號四所示各庫房工程款2,232萬5,153元部分：
  上訴人雖抗辯依上開計價單所示，被上訴人所請領如附表編
    號四所示工項之工程款，已超過系爭估價單所載金額，即屬
    溢領工程款云云 (見原審卷四6、8頁)。惟查，系爭工程既
    屬總價一式承攬，已如上述，則被上訴人在依約完成系爭工
    程之前提下，本有權利在系爭工程之總價範圍內，視實際施
    工需求，增減各工項之請款金額。而被上訴人所請領第1期
    至第13期之工程款總和，並未逾系爭合約總價1億500萬元，
    此觀諸上訴人92年3月4日函文所附被上訴人請款資料明細表
    記載，系爭工程總價扣除上開13期請款金額後，尚有尾款
    1,014萬3,000元至明 (見原審卷一199、200頁)，可見被上
    訴人並無溢領工程款。是上訴人所為此部分抗辯，顯不足取
    。
  又系爭工程既經驗收通過，上訴人復不能證明被上訴人就如
    附表編號四所示工項有何未完成之情事，且上訴人請領上開
    工項之工程款，亦經由上訴人逐一審核計價，有上開計價單
    可證，是被上訴人當無溢領如附表編號四所示工項之工程款
    可言。
  依上所述，上訴人既不能證明被上訴人有溢領如附表編號四
    所示工項工程款之情事，自無從向被上訴人請求返還此部分
    之工程款2,232萬5,153元。是上訴人抗辯伊對被上訴人有工
    程款債權2,232萬5,153元，並以之主張與被上訴人對伊之工
    程款債權抵銷，亦屬無據。
  5.從而，被上訴人依據系爭工程合約書之約定，請求上訴人給
    付968 萬7,867元及加付法定遲延利息，自屬有據。
(三)、反訴部分：
  1.關於抵銷餘額部分：
    上訴人既不能證明伊對上訴人享有如附表編號一 (除74萬
    3,142元外)至編號四所示3,063萬8,877元 (其計算式為：
    629 萬9,442元＋81萬9,52 5元＋119萬4,757元＋2,232萬
    5,153元＝3,063萬8,877元)之債權，自無從以之主張與被上
    訴人對伊之工程款債權968萬7,867元抵銷。從而，上訴人請
    求被上訴人給付上開抵銷後之餘額2,095萬1,010元 (其計算
    式為：3,063萬8,877元－968萬7,867元＝2,095萬1,010元)
    之其中500萬元本息，即屬無據。
  2.關於違約金部分：
    上訴人雖主張系爭工程之驗收期限為91年8月31日，惟伊迄
    未辦理驗收，倘以業主就統包工程硬體部分之驗收日期91年
    12 月12日計算，被上訴人業已遲延103日，依約應給付違約
    金1,081萬5,000元云云。惟查，
  系爭工程合約書第16條僅約定：「工程全部完竣，甲方 (指
    上訴人)派員初步驗收合格後，再報請業主辦理驗收，相關
    程序規定悉依甲方與業主之契約規定辦理」，並未明確約定
    驗收日期。然依兩造90年12月19日會議紀錄及被上訴人於90
    年12月20日所出具之切結書所示，兩造係約定系爭工程應於
    91年8月31日驗收通過 (見原審卷一171至173頁)，經核與系
    爭採購契約所約定之完工日期91年8月31日相同 (見原審卷
    一81頁)，再經參酌上開切結書復記載：「三聯勤 (指業主)
    如同意新億營造 (公司)展延完工驗收時間，則第一項之切
    結保證時間 (即指被上訴人切結保證系爭工程於91年8月31
    日驗收通過，否則，願概括承受業主對上訴人之罰款)亦同
    時順延」，可見兩造就系爭工程所約定之驗收日期，得隨系
    爭採購契約履約期限之展延而順延。查系爭採購契約所約定
    之上開完工期限，因規劃設計階段使用單位簽證延誤及施工
    階段辦理變更設計停工等原因，而經業主同意展延至91年12
    月14日，有國防部軍備局工程營產中心94年7月19日函文可
    稽(見原審卷二343頁)，承上說明，應認系爭工程硬體部分
    之驗收日期，亦因而順延至91年12月14日。
  系爭工程為統包工程之一部分，而統包工程之硬體部分業經
    業主於91年12月12日予以驗收通過，已如上述，自應認系爭
    工程亦已於91年12月12日驗收完成，是上訴人所為系爭工程
    迄未辦理驗收之抗辯，殊不足取。至上開第13期計價單固記
    載被上訴人迄至91年11月5日止之累積請款比例為90.34%(見
    原審卷二225頁)，惟依上訴人92年3月4日函文記載，驗收程
    序尚須配合3個月輔導上線期 (見原審卷一199頁)，是統包
    工程之軟體部分 (由啟台公司代為施作)，係於92年3月15日
    驗收通過 (見原審卷一207頁)，上訴人並因而將應支付予啟
    台公司之工程款771萬7,500元交付被上訴人，由被上訴人轉
    交啟台公司 (見原審卷四64至66頁)，足見系爭工程確已配
    合統包工程之驗收程序全數完成驗收。
  系爭工程既已依約完成驗收，被上訴人即無遲延履約之情事
    ，是上訴人依據系爭工程合約書第18條之約定，請求被上訴
    人給付違約金1,081萬5,000元之其中500萬元本息，亦屬無
    據。
五、綜上所述，被上訴人依據系爭工程合約書之約定，起訴請求
    上訴人給付968萬7,867元及自94年4月7日起，至清償日止，
    按年息5%計算利息部分，自屬應予准許；至超過上開金額之
    請求，即屬不應准許。又上訴人依據系爭工程合約書之約定
    ，反訴請求被上訴人給付500萬元及自反訴狀繕本送達之翌
    日起，至清償日止，按年息5%計算利息部分，亦屬不應准許
    。從而，原審就上開本訴不應准許部分，所為上訴人敗訴之
    判決，自有未合，上訴論旨指摘原判決此部分不當，求予廢
    棄改判，為有理由；就上開本訴應予准許部分及反訴不應准
    許部分，所為上訴人敗訴之判決，均無違誤，上訴論旨仍執
    前詞指摘原判決各該部分不當，求予廢棄改判，為無理由。
六、至兩造其餘之攻擊或防禦方法及未經援用之證據，經本院斟
    酌後，認為均不足以影響本判決之結果，自無逐一詳予論駁
    之必要，併此敘明。
七、據上論結，本件上訴關於本訴部分，為一部有理由，一部無
    理由；關於反訴部分，為無理由，依民事訴訟法第450條、
    第449條第1項、第79條、第78條，判決如主文。
中    華    民    國    97    年     9    月    16    日
                    民事第六庭
                        審判長法  官  林鄉誠
                              法  官  梁玉芬
                              法  官  許紋華
正本係照原本作成。
上訴人如不服本判決，應於收受送達後20日內向本院提出上訴書
狀，其未表明上訴理由者，應於提出上訴後20日內向本院補提理
由書狀（均須按他造當事人之人數附繕本）上訴時應提出委任律
師或具有律師資格之人之委任狀；委任有律師資格者，另應附具
律師資格證書及釋明委任人與受任人有民事訴訟法第466條之1第
1項但書或第2項（詳附註）所定關係之釋明文書影本。
被上訴人不得上訴。
中    華    民    國    97    年     9    月    17    日
                              書記官  潘大鵬
附註：
民事訴訟法第466條之1（第1項、第2項）：
對於第二審判決上訴，上訴人應委任律師為訴訟代理人。但上訴
人或其他法定代理人具有律師資格者，不在此限。
上訴人之配偶、三親等內之血親、二親等內之姻親，或上訴人為
法人、中央或地方機關時，其所屬專任人員具有律師資格並經法
院認為適當者，亦得為第三審訴訟代理人。


司法院資訊處製作；財團法人民間司法改革基金會備份。
